【裁判字號】    96,上訴,3066
【裁判日期】    970116
【裁判案由】    偽造文書
【裁判全文】
臺灣高等法院臺中分院刑事判決        96年度上訴字第3066號
上  訴  人
即  被  告  丁○○
上列上訴人因偽造文書案件，不服臺灣臺中地方法院96年度訴字
第2751號中華民國96年10月29日第一審判決（起訴案號：臺灣臺
中地方法院檢察署95年度調偵字第344號），提起上訴，本院判
決如下：
    主  文
上訴駁回。
    事  實
一、緣丁○○自稱為「中印台索羅門投資開發集團」之執行長及
    「詠軫國際有限公司」之負責人，於民國九十五年二月十日
    ，與甲○○、乙○○、丙○○及戊○○（原名：鮑松雲）等
    四人共同簽署備忘錄，研擬成立「摩思國際投資開發股份有
    限公司」。之後，丁○○乃向甲○○等四人表示可至中國大
    陸四川省投資新能源「得利煤」，遊說甲○○等將上開公司
    名稱改為「德利美國際股份有限公司」，以利投資生產相關
    事業，甲○○等遂信其所言而應允之，雙方並於同年月十四
    日，由乙○○、丙○○及戊○○分別交付丁○○新臺幣（下
    同）各十萬元，共計三十萬元之款項，委由丁○○處理該公
    司之成立及承租辦公處所等相關事宜。惟因甲○○等四人查
    詢結果，認丁○○上開所述恐有不實，乃決議不再與丁○○
    繼續合作投資，並要求丁○○需退還渠等四人先前所交付之
    上開三十萬元。因丁○○置之不理，甲○○等四人乃認丁○○涉有詐欺及侵占罪嫌，於九十五年四月二十一日，共同具
    狀向臺灣臺中地方法院檢察署，對丁○○提出涉嫌詐欺與侵
    占告訴。嗣經該署承辦檢察官於九十五年七月十三日，傳喚
    丁○○與甲○○等四人到庭調查後，送請臺中市北區調解委
    員會試行調解。
二、詎丁○○因主觀上認其就上開公司之成立事宜，已有相當之
    付出，甲○○等四人並無理由要求其需返還上開三十萬元款
    項，竟基於變造私文書與行使變造私文書之犯意，於九十五
    年七月十三日起，至同年十月十一月十四日止之某日，在不
    詳地點，未經甲○○等四人之同意，擅自在上開備忘錄影本
    上之簽約人欄下方空白處，自行書寫加註「Ｐ. Ｓ：若未按
    時或延期三天則罰款三萬元，延遲十五天則視同違約，罰款
    十萬元并視同放棄所有在公司之股東權益及先前所投資之金
    額。恐口無憑，特立此據。」之違約罰款條款文字，再加以
    影印，以此方式，變造上開備忘錄。其隨於九十五年十一月
    十四日該署承辦檢察官開庭調查時，向該署承辦檢察官提出
    上開變造備忘錄影本一紙，作為證據，而行使交付上開變造
    私文書影本予該署承辦檢察官，藉此主張其毋庸返還上開款
    項予甲○○等四人，足以生損害於甲○○、乙○○、丙○○
    及戊○○等四人，及檢察官偵查犯罪之正確性；隨由該署承
    辦檢察官當庭查扣上開丁○○所有，供其犯行使變造私文書
    罪所用之變造備忘錄影本一紙。
三、案經甲○○、乙○○、丙○○及戊○○等四人共同訴請臺灣
    臺中地方法院檢察署檢察官偵查起訴。
    理  由
一、訊據被告丁○○供承確於上開地地，有與告訴人甲○○、丙○○、乙○○及鮑松雲等四人研擬成立公司，並收受告訴人
    即丙○○、乙○○及鮑松雲等三人所各自交付之十萬元，共
    計三十萬元之款項。且其於九十五年十一月十四日，臺灣臺
    中地方法院檢察署承辦檢察官開庭調查時，曾向該署承辦檢
    察官提出上開在簽約人欄下方空白處，由其書寫加註：「Ｐ
    . Ｓ：若未按時或延期三天則罰款三萬元，延遲十五天則視
    同違約，罰款十萬元并視同放棄所有在公司之股東權益及先
    前所投資之金額。恐口無憑，特立此據」之違約罰款條款文
    字之備忘錄影本之事實，雖矢口否認有何行使變造私文書之
    犯行，辯稱：I九十五年二月十日之備忘錄係原稿，目前已
    遺失，之後二月十一日、十二日．．十四日均是拿二月十日
    之原稿，影印後做為紀錄加註之用；II伊所加註之上開違約
    罰款條款文字，係依據九十五年二月十日其與告訴人甲○○
    等四人共同商議後，經告訴人甲○○等四人口頭同意後，漏
    未記載於當日所簽訂之上開備忘錄上。其於九十五年二月十
    四日與告訴人等四人再次開會時，乃於會議中，在上開九十
    五年二月十日所簽訂之備忘錄影本上，加註上開違約罰款條
    款文字。但因當日（九十五年二月十四日）開會之氣份氛很
    好，於開完會後，大家又要急著去吃飯，所以其才未要求告
    訴人等四人在上開加註之違約罰款條款文字後，再次簽名確
    認；以前供稱九十五年二月十五日開會，應係同年月十四日
    之誤；III伊於九十五年二月二十日由台中市○○路過溝郵局
    寄予丙○○等人之存證信函，已提及開會備忘錄罰則一事；
    另於九十六年二月十二日台中法院郵局存證信函亦提及此事
    云云。
二、本院查：
  (一)被告未經告訴人甲○○、乙○○、丙○○及戊○○等四人之
    同意，擅自在上開備忘錄簽約人欄下方空白處，自行書寫加
    註：「Ｐ. Ｓ：若未按時或延期三天則罰款三萬元，延遲十
    五天則視同違約，罰款十萬元并視同放棄所有在公司之股東
    權益及先前所投資之金額。恐口無憑，特立此據」之違約罰
    款條款文字，再加以影印，以此方式，變造上開備忘錄，並
    隨於九十五年十一月十四日臺灣臺中地方法院檢察署承辦檢
    察官開庭調查時，向該署承辦檢察官提出上開變造備忘錄影
    本一紙，作為證據，而行使交付上開變造私文書影本予該署
    承辦檢察官，藉此主張其毋庸返還上開款項予甲○○等四人
    之事實，業據證人即告訴人甲○○、丙○○、乙○○及鮑松
    雲等四人分別於偵訊中結述綦詳，彼等一致證稱：於九十五
    年二月十日開會時，或當日開會後，均未有口頭同意被告所
    加註之違約罰款條款之內容等語（參九十五年度調偵字第三
    四四號偵查卷第十頁、第五十頁）外，並有被告於九十五年
    十一月十四日該署承辦檢察官調查時，所庭提而為承辦檢察
    官查扣之變造備忘錄影本一紙附於上開偵查卷第一六頁，及
    被告嗣於本院審理時所提其加註部分為原本之備忘錄（即於
    備忘錄影本上，書寫上開加註文字）一紙附卷可資佐證。
  (二)被告在九十五年二月十日備忘錄影本，告訴人甲○○等四人
    簽名之後，以藍色筆加註：「Ｐ. Ｓ：若未按時或延期三天
    則罰款三萬元，延遲十五天則視同違約，罰款十萬元并視同
    放棄所有在公司之股東權益及先前所投資之金額。恐口無憑
    ，特立此據」等字樣，業據被告自承在卷並有該備忘錄附本
    院卷可考；衡以常情，上開違約罰款條款係對證人即告訴人
    甲○○等四人不利，倘若該四人確有於九十五年二月十日開
    會時，口頭同意該等違約罰款條款之內容，何以被告未立即
    於九十五年二月十日簽立上開備忘錄時，將之記載於上開備
    忘錄內，再交由證人甲○○等四人簽名確認？倘如被告所辯
    ，上開違約罰款條款係其於九十五年二月十四日再次開會中
    所加註，其又會何以未於當日加註後，交由證人甲○○等四
    人簽名確認？若謂被告與告訴人等基於彼此信任關係，認無
    須就上開加註內容另行簽名確認，則何以在相同情形下，被
    告所提附於九十五年度調偵字第三四四號偵查卷第一八頁、
    第一九頁之另二紙備忘錄影本，就每月車馬費及薪資約定之
    加註部分，另行於備忘錄之中間右側部分，另由被告與證人
    甲○○等四人之再次簽名確認？是被告所辯顯與常理不符。
  (三)經比對被告所提附於九十五年度調偵字第三四四號偵查卷第
    一八頁、第一九頁之另二紙備忘錄影本，除備忘錄上方右側
    之日期部分，有將九十五年二月十日之記載，刪除改為九十
    五年二月十五日，在中間右側部分，亦有被告與證人甲○○
    等四人之再次簽名，並無上開違約罰鍰條款之記載。再者，
    由被告先後於九十五年十一月十四日、九十六年三月十四日
    ，向本案承辦檢察官所庭提附於上開偵查卷第一七頁、第五
    六頁之另一紙上開備忘錄影本、原本上，除備忘錄上方右側
    之日期部分，有將九十五年二月十日之記載，刪除改為九十
    五年二月十五日，並在中間右側部分，另有二月十五日之記
    載，並經被告與證人甲○○等四人之再次簽名，亦無上開違
    約罰鍰條款之記載，足認被告辯稱：上開違約罰款條款係其
    於九十五年二月十四日再次開會中所加註云云，顯係虛構之
    詞。
  (四)至被告辯稱：其分別於九十五年二月二十日及九十六年二月
    十二日，於台中淡溝郵局及台中法院郵局以存證信函通知告
    訴人，並提及罰則之事云云；然查：I無論是存證信函或其
    他信函均為被告個人所製作，在是否有違約罰約定存在有爭
    論之情形下，其個人記載內容，在事理上，不能做為論斷依
    據甚明，況九十六年二月十二日之存證信函已於被告於九十
    五年十一月十四日，向檢察官提出本件備忘錄影本一紙作為
    證據之後，其存證信函之記載，自不足為被告有利之判斷；
    II九十五年二月二十日信函部分（非郵局存證信函），固據
    被告提出信函影本一紙及台中淡溝郵局九十五年二月二十日
    限時掛號函件收據影本一紙為證，然九十五年二月二十日距
    離九十五年二月十二日或十四日之被告與告訴人等人之協商
    均已有數日之久，彼此合作因故生變交惡，被告於信函中同
    時向警察機關豐原分局指訴告訴人等四人行騙，況依前所述
    ，信函內容之記載，係被告一方為之，是難以信函內容為雙
    方確有違約條款加註共識之證明甚明。
  (五)綜上等情，足認被告上開所辯，顯係卸責之詞，洵無可採。
    被告未經告訴人林金池等四人之同意，擅自在上開備忘錄原
    本或影本上之簽約人欄下方空白處，自行書寫加註上開違約
    罰款條款文字，再加以影印，以此方式，變造上開備忘錄。
    其再於九十五年十一月十四日該署承辦檢察官開庭調查時，
    向該署承辦檢察官提出上開變造備忘錄影本一紙，作為證據
    ，而行使交付上開變造私文書影本予該署承辦檢察官，藉此
    主張其毋庸返還上開三十萬元予甲○○等四人。稽其所為，
    顯足以生損害於告訴人甲○○、乙○○、丙○○及戊○○等
    四人及檢察官偵查犯罪之正確性。本件事證明確，被告犯行
    已堪認定。
三、核被告所為，係犯刑法第二百十六條、第二百十條行使變造
    私文書罪。被告所犯上開變造私文書之低度行為，業為其所
    犯上開行使變造私文書之高度行為所吸收，不另論罪。原審
    因而適用刑事訴訟法第二百九十九條第一項前段，刑法第二
    百十六條、第二百十條、第四十一條第一項前段、第三十八
    條第一項第二款，刑法施行法第一條之一第一項、第二條前
    段，中華民國九十六年罪犯減刑條例第二條第一項第三款、
    第七條、第九條等規定，並審酌被告正值壯年，且受大學高
    等教育，為解免返還告訴人乙○○、丙○○及戊○○等三人
    共計三十萬元之責，竟先變造上開備忘錄後，再將之行使交
    付予本案承辦檢察官，侵害告訴人甲○○等四人權益，且影
    響檢察官偵查犯罪之正確性，犯後否認犯行，無改過之意等
    一切情狀後，量處及減處如原審判決主文所示之刑，諭知易
    科罰金之標準，並依法就變造備忘錄原本、影本宣告沒收，
    其認事用法核無違誤，量刑亦屬允當，上訴意旨猶執陳詞否
    認犯罪，其上訴為無理由，應予駁回。
四、據上論斷，應依刑事訴訟法第三百六十八條，判決如主文。
本案經檢察官己○○到庭執行職務。
中    華    民    國    97    年    1    月    16   日
            刑事第四庭    審判長法  官  洪  耀  宗
                                法  官  江  德  千
                                法  官  劉  登  俊
上列正本證明與原本無異。
如不服本判決應於收受送達後十日內向本院提出上訴書狀，其未
敘述上訴之理由者並得於提起上訴後十日內向本院補提理由書（
均須按他造當事人之人數附繕本）。
                                書記官  粘  銘  環
中    華    民    國    97    年    1     月    17    日


司法院資訊處製作；財團法人民間司法改革基金會備份。
